臺灣高雄地方法院刑事判決　　　　　　　 93年度易字第284號
聲　請　人　臺灣高雄地方法院檢察署檢察官
被　　　告　丙○○　男民國48.
上列被告因詐欺案件，經檢察官聲請以簡易判決處刑（92年度偵
續字第62號），本院認不宜以簡易判決處刑，改依通常程序審理
，判決如下：
    主  文
丙○○無罪。
    理  由
一、公訴意旨略以：被告丙○○明知「金門水頭商港興建西、北
    防波堤主體工程」並未包含深水排雷工程，參與競標之廠商
    無須具備排雷技術，且金門縣政府在當時並沒有該工程對外
    招標，竟意圖為自己不法之所有，於民國88年11月17日，向
    址設高雄市苓雅區○○○路53號3 樓「信福營造有限公司」
    之負責人丁○○佯稱金門縣政府已編列預算，即將發包「金
    門水頭商港西北防波堤主體含深水排雷建設計劃工程」，總
    工程款計新台幣（下同）45億元，投標廠商須取得國外排除
    地雷及未爆彈公司之技術授權始有資格參與投標云云，並表
    示其可代為取得法國「Geomines」公司（中文譯為基歐斯邁
    ，以下簡稱法國基歐斯邁公司）之移除地雷及未爆彈處理之
    技術授權，讓丁○○具備資格參與投標，且安排丁○○與金
    門縣立法委員陳清寶、金門縣縣長陳水在及昭凌工程顧問公
    司董事長潘禮門等人見面，以取信丁○○，致使丁○○不疑
    有詐，陷於錯誤，而於88年11月24日與丙○○簽立技術合作
    契約書，雙方約定丙○○應於簽訂契約書同時交付法國基歐
    斯邁公司所提供之排雷整地技術之授權書證明及如聯合國地
    雷、未爆彈處理許可證等與該工程有關之證明文件，丁○○
    則先給付180 萬元訂金予丙○○收執，丙○○交付發票人林
    冠秀（另為不起訴處分）、發票日為89年3 月31日、付款人
    為台北銀行東門分行、面額180 萬元之支票1 紙予丁○○以
    供擔保。嗣丙○○一再展延合約日期，並置之不理，避不見
    面，丁○○深覺有異，乃向交通部及金門縣政府查詢，發現
    上開政府機關於88年11月至89年3 月並無編列此類預算，且
    丙○○提供擔保之客票屆期亦退票，至此丁○○始知受騙上
    當。因認被告丙○○涉有刑法第33 9條第1 項詐欺取財罪嫌
    云云。
二、按犯罪事實應依證據認定之，無證據不得認定犯罪事實，刑
    事訴訟法第154條第2項定有明文。次按事實之認定應憑證據
    ，如未能發現相當證據，或證據不足以證明，自不能以推測
    或擬制之方法，以為裁判基礎，最高法院40年臺上字第86號
    判例可資參照）。又告訴人之指訴，本以使被告受刑事訴追
    或處罰為目的，故其陳述是否與事實相符，自應調查其他證
    據，以資審認，苟其所為攻擊之詞，尚有瑕疵，則在此瑕疵
    未予究明以前，即不能遽採為斷罪之基礎，有最高法院69年
    臺上字第1531號判決可資參照。另按刑法第339 條第1 項之
    詐欺罪，必須行為人自始基於不法所有之意圖，以客觀上足
    以使人陷於錯誤之手段，欺矇被害人使之交付財物，始足當
    之，若所使用之手段在客觀上不能認為詐術，亦不足以使人
    陷於錯誤，即不得以詐欺罪相繩，最高法院46年度台上字第
    260 號判例意旨參照。
三、本件公訴人認被告丙○○涉有詐欺取財罪嫌，係以被告與告
    訴人丁○○簽訂技術合作契約時，明知「金門頭商港興建西
    、北防波堤主體工程」並未包含深水排雷工程，且參與競標
    之廠商無需具備排雷技術，竟向告訴人丁○○表示該工程之
    投標廠商需取得國外排雷及未爆彈公司之技術授權始有資格
    參與投標，並表示其可代為取得法國基歐斯麥公司之技術授
    權云云，已據告訴人丁○○及告訴代理人吳陳秀美於偵查中
    指訴綦詳，並有丁○○簽發之面額180 萬元支票影本1 紙、
    技術合作契約書、中華民國駐法國代表處證明文件、聯合國
    文書、金門縣政府委託技術顧問機構辦理金門水頭商港近期
    （第一期）工程招商文件編擬、技術審查暨施工監造服務工
    作甄選資料、福建省金門縣政府92年2 月25日函文計檢送之
    招標公告、交通部航政司91年2 月27日航港字第091061426
    號函文等為其論據。
四、訊據被告丙○○固坦承與告訴人丁○○簽訂技術合作契約前
    曾向告訴人表示「金門水頭商港興建工程」之投標廠商需具
    備排雷技術且其能取得法國基歐斯邁公司排雷技術之授權，
    並於簽訂技術合作契約當時收受告訴人所簽發之面額180 萬
    元支票1 張之事實，惟堅詞否認有何詐欺犯行，辯稱：88年
    間金門縣政府即豎立大型看板且金門日報亦刊載要興建「水
    頭商港工程」，因當時該附近工程都需要有排雷技術之公司
    才能參與，伊研判此工程應該需具有排雷技術之廠商方能參
    與投標，才於取得法國基歐斯邁公司之排雷技術代理權後，
    與告訴人簽訂技術合作契約，打算合作投標此工程，後來因
    為921 地震及總統選舉，此工程之預算縮減，告訴人才不願
    參與投標，伊沒有詐騙告訴人等語。
五、經查：
  (一)金門水頭商港興建工程係於85年起開始規劃等情，業經任職
    金門縣金門港務處負責工程招標、發包等業務之證人乙○○
    於本院審理中具結證稱：「金門水頭商港整體規劃及未來發
    展計劃」係於85年間由行政院經建會函文金門縣政府辦理規
    劃的，當時預算為52億元，在規劃當時，曾計劃施作深水排
    雷及地上排雷工程，且曾於88年間委託設計監造，俟行政院
    於90年6 月14日核定該工程預算為21億1 千萬元後，因預算
    減少，僅作地上排雷工程，而「金門水頭商港興建西、北防
    波堤主體工程」僅是「金門水頭商港整體規劃及未來發展計
    劃」中的一項，「西防波堤興建工程」係於90年底發包，「
    北防波堤興建工程」於91年12月發包，且均無須具有排雷及
    未爆彈處理技術，但在「西防波堤工程」發包之前，因考慮
    建港安全及海邊地雷之排除，曾於90年1 月間，發包「金門
    水頭商港興建工程範圍之雷區排除工程」，此工程須具有排
    雷及未爆彈處理技術等語甚詳（見本院卷第94-96 頁），並
    有金門縣政府委託技術顧問機構辦理金門水頭商港近期（第
    一期）工程招商文件編擬、技術審查暨施工監造服務工作甄
    選資料【91年度他字第37號卷（以下稱他字卷）第65-80 頁
    】、交通部航政司91年2 月27日航港字第0910601426-1號函
    檢送之昭凌工程顧問股份有限公司（以下簡稱昭凌工程顧問
    公司）及宇泰工程顧問有限公司於89年2 月製作完成之福建
    省金門縣港務處金門水頭商港興建工程基本設計圖（見他字
    卷第105-204 頁）及福建省金門縣政府93年4 月26日府建商
    字第0930017236號函暨檢送之「金門水頭商港興建西防波堤
    工程」及「金門水頭商港興建工程之雷區排除」之工程預算
    書、投標須知及開標紀錄（見本院卷第47-78 頁）在卷可憑
    。
  (二)復觀之金門縣政府委託技術顧問機構辦理金門水頭商港近期
    （第一期）工程招商文件編擬、技術審查暨施工監造服務工
    作甄選資料記載，該近期（第一期）發展計劃擬自88年年中
    開工，並建議以統包方式開發（見他字卷第70、75頁），及
    前開金門縣政府檢送之「金門水頭商港興建工程之雷區排除
    」投標須知中載明，符合投標資格之公司如未具備排雷相關
    執照，必須提供與具有聯合國或歐盟獲美國政府核發之排雷
    及廢彈處理執照廠商合作或代理之證明文件等語（見本院卷
    第69-7 0頁），並參以金門縣地處軍事要略，於戒嚴時期為
    避免共軍登陸而遍部地雷及未爆彈，為眾所週知之事等情，
    足見「金門水頭商港整體規劃及未來發展計劃」於行政院核
    定預算前之規劃，確曾包含深水排雷工程，且欲參與投標該
    深水排雷工程之廠商，須具備排雷相關執照，或提供與具有
    聯合國或歐盟獲美國政府核發之排雷及廢彈處理執照廠商合
    作或代理之證明文件無訛。是被告辯稱於88年11月24日與告
    訴人簽訂技術合作契約書之前，伊認為「金門水頭商港西、
    北防波堤興建工程」之投標廠商需具有排雷技術等語，尚非
    虛妄，應堪採信。公訴人認被告係「明知」參與該工程競標
    之廠商無須具備排雷未爆彈處理技術，仍向告訴人佯稱須有
    此技術廠商方可投標之云云，恐係有誤。
  (三)又於88年11月24日，被告與告訴人丁○○於簽訂內容為：雙
    方就有關金門水頭商港西北防波堤主體含深水排雷建設計劃
    工程（名稱以政府公告準）之投標，自88年11月17日起至89
    年3 月31日間約定技術合作，被告應於簽訂契約同時交付法
    國基歐斯邁公司所提供之排雷整地技術之授權證明及其他相
    關附件如聯合國地雷、未爆彈處理許可證等與本工程有關之
    證明文件（如附件）予告訴人或其所指定之公司，告訴人亦
    應交付180 萬元訂金予被告，被告亦交付同面額支票予告訴
    人擔保等內容之技術合作契約書前，被告確曾安排丁○○與
    昭凌工程顧問公司負責人潘禮門及金門縣立法委員陳金寶在
    台北市遠企飯店會面談論此工程，並曾陪同告訴人至金門縣
    與縣長陳永在會面談論此工程，並一同前往工程地點查勘等
    情，業據告訴人丁○○於本院審理中具結證述綦詳（見本院
    卷第113-114 頁），則以告訴人係「信福營造有限公司」負
    責人之身分，而非為生活單純之家庭主婦，衡諸常情，理應
    在與上述立法委員、縣長及參與該工程設計之公司負責人會
    面及前往施工地點查勘時，詳細詢問該工程之預算、投標資
    格等相關問題。倘若告訴人未獲得相當之確認，豈可能即與
    被告簽訂上開技術合作契約之理？足見告訴人指稱未向金門
    縣政府查證預算編列等情形，即相信被告所言而與被告簽約
    云云，顯與常情有違，不足採信。
  (四)告訴人雖又指稱，係被告佯稱已取得法國基歐斯邁公司排雷
    技術之授權，方與被告簽約並交付180 萬元云云。然查，被
    告於與告訴人簽訂前開合作契約書之前，法國基歐斯邁公司
    業務經理確已委託被告維護該公司在金門港口爆裂物調查、
    陸上及海底探勘與處理等專案中之各項利益，並交付經中華
    民國駐法國台北代表處認證之該公司排雷操作證明文件、申
    請登記為聯合國排雷組織會員、聯合國操作部門信函等相關
    資料予被告，此有該公司業務經理出具之證明書及上開排雷
    證明文件在卷可憑（見偵查卷第48-53 頁、本院卷第124 、
    125 頁），顯見法國基歐斯邁公司確有委託被告代表該公司
    參與金門商港案之爆裂物調查等相關工作無訛。至於公訴人
    指稱被告所提上開法國基歐斯邁公司業務經理出具之證明書
    ，係指被告僅有代表該公司接洽契約之代表權（represent
    ），並非指被告有該公司之技術授權（authrolize）云云，
    然被告記已被法國基歐斯邁公司授權代表該公司接洽契約，
    則被告自有權與告訴人接洽排雷技術合作契約事宜，尚難僅
    因上開證明書之文字用語，而遽認被告有施用詐術之行為。
    又本件書面陳述等傳聞證據之證據能力，被告未於本院調查
    證據時聲明異議，依刑事訴訟法第159 條之5 第2 項、第1
    項規定，視為同意作為證據，又經本院審酌此等書面陳述作
    成時之情況，亦認為適當，則均有證據能力，附此敘明。
六、綜上所述，本件「金門水頭商港西、北防波堤工程」在規劃
    之初，確包含深水排雷工程，且被告因認為參與本件工程投
    標之廠商須具有排雷技術，方與告訴人簽訂前開技術合作契
    約，實難認被告有何施用詐術之行為。縱事後因該工程之計
    劃變更為不包含深水排雷工程，且投標廠商亦無須具備排雷
    技術，亦不得因此遽認被告有施用詐術之行為，是本件尚難
    僅憑告訴人之指訴，即遽認被告有前揭犯行，揆諸前揭規定
    及說明，自應為被告無罪判決之諭知。
據上論結，應依刑事訴訟法第452 條、第301 條第1 項，判決如
主文。
本案經檢察官甲○○到庭執行職務。
中　　華　　民　　國　　94　　年　　4 　　月　　21　　日
                    刑事第一庭  審判長法  官  裕斗
                                      法  官  方百正
                                      法  官  廖純卿
中　　華　　民　　國　　94　　年　　4 　　月　　25　　日
                                      書記官  劉企萍
